最高法院民事判決　　　　　　　　　　　　　　　八十六年度台上字第二三一六號
　　上　訴　人　乙 ○ ○
　　訴訟代理人　林 榮 和律師
　　被 上 訴人　甲○○○
　　　　　　　　丙○○○
　　　　　　　　黃 碧 花
右當事人間履行契約事件，上訴人對於中華民國八十五年十一月四日台灣高等法院高
雄分院第二審更審判決（八十四年度上更(二)字第一四二號），提起上訴，本院判決如
左：
    主  文
上訴駁回。
第三審訴訟費用由上訴人負擔。
    理  由
本件被上訴人主張：坐落屏東縣潮州鎮○○○段三四三之二一號土地，乃兩造之父黃
祝之遺產，詎上訴人於民國八十年一月九日竟乘黃祝因高血壓併腦梗塞智力受損意識
不清之際，偽造其與黃祝間之買賣契約，就上開土地向屏東縣潮州地政事務所申辦所
有權移轉登記。嗣經伊發覺上情並予以追究，上訴人自知違法理屈，乃於八十一年十
月十九日與伊及兩造另一姊妹蔡黃碧參以及母黃詹景訂立和解書，載明上開土地係黃
祝之遺產，上訴人應協同被上訴人循適當途徑回復之。詎上訴人於和解成立後竟復翻
悔，拒不依約履行等情。爰本於因繼承所取得之物上請求權及基於和解之法律關係，
求為命上訴人將上開土地以買賣為原因所為之所有權移轉登記予以塗銷之判決。
上訴人則以：伊於七十七年間在前開土地興建房屋時，其父黃祝即屢次表示願將該土
地移轉登記於伊，迨上開房屋建竣後，黃祝即於七十九年十一月一日親赴屏東縣潮州
鎮戶政事務所辦理印鑑登記及申領印鑑證明，俾供憑辦土地所有權移轉登記手續，惟
因伊無力繳納土地增值稅遂予擱延。嗣黃祝因腦中風住院治療至同年十二月八日返家
後，一再囑伊儘速辦理移轉登記，伊乃與伊父訂立買賣契約書，而於同年月十日辦竣
所有權移轉登記。詎被上訴人竟誣指伊偽造文書侵奪遺產，要挾提出刑事追訴；兩造
之母黃詹景因不欲見兩造手足相殘，遂力勸伊忍讓和解，伊乃無奈曲從。惟前開土地
既係伊合法取得，已非兩造之父黃祝之遺產，則兩造縱就上開土地訂有和解書，仍無
從使該土地復變為兩造之繼承財產。從而上開和解內容即係以不能之給付為契約標的
，依法應屬無效。矧兩造於八十三年六月五日再成立和解，被上訴人同意不追究系爭
土地，伊即不必將系爭土地回復為黃祝之遺產，被上訴人亦不得據此請求塗銷伊就前
開土地所為之所有權移轉登記等語。資為抗辯。
原審依調查證據為辯論之結果，以：查被上訴人主張之前揭事實，有土地登記簿謄本
、和解書影本附卷為證；上訴人對和解書之內容並不爭執，雖辯稱，伊係受其母黃詹
景所逼迫，才與上訴人簽立和解書云云；其母黃詹景亦附會其說，謂曾以死逼被上訴
人成立和解云云。惟查黃詹景於本件歷審訴訟中均一再反對被上訴人依上開和解書請
求，且於第一審曾一度與上訴人共同為被告，其證言有偏頗之虞，尚難遽予採信。且
兩造及蔡黃碧參、黃詹景均本於自由意志成立和解，並無脅迫之情事，業据書立該和
解書之律師許銘春證明屬實。上訴人上開所辯，尚不足採，被上訴人前開主張堪信為
真實。按和解有使當事人所拋棄之權利消滅及使當事人取得和解契約所訂明權利之效
力，民法第七百三十七條定有明文。上訴人本於自由意志與被上訴人成立上開和解，
則上訴人原先辦理系爭土地移轉登記是否合法，均不影響該和解契約之效力。次查，
上開和解書第一條記載：「乙方（指上訴人）承認其名下所有坐落屏東縣潮州鎮○○
○段三四三之二一地號之土地乙筆，係屬甲（指被上訴人及蔡黃碧參、黃詹景）、乙
（指上訴人）雙方之被繼承人黃祝先生之遺產範圍，並同意協助甲方循適當途徑回復
之，程序費用由乙方負擔。」。而所謂「循適當途徑回復之」包括將上訴人之移轉登
記塗銷在內，業据書立和解書之律師許銘春到庭證明無誤。是被上訴人依上開和解書
請求上訴人塗銷系爭土地之所有權移轉登記，即有理由，應予准許。再查，被上訴人
係請求上訴人塗銷所有權移轉登記，上訴人並無不能給付之情事，至塗銷上訴人所有
權登記後，系爭土地登記名義人雖為已亡故之黃祝，惟此為黃祝之繼承人嗣後辦理繼
承登記之問題，實際所有人為黃祝之全體繼承人，此與死亡之人無權利能力，不能取
得所有權之規定無關。上訴人辯稱，塗銷所有權移轉登記係使死亡之黃祝取得所有權
，為給付不能云云，不足採信。又上開和解書第二條雖約定，系爭土地回復為黃祝生
前遺產後，由乙方取得其所建門牌號碼屏東縣潮州鎮○○里○○路一七一巷二二號房
屋坐落基地既其正後方土地之所有權，其餘則歸甲方所有等情。上訴人固有依上開約
定履行之義務，惟被上訴人非必一併向上訴人為請求。則上訴人所辯，被上訴人僅得
請求移轉其分得之土地，始符和解書之本意，若辦塗銷再辦繼承登記，徒增費用云云
，亦不足採取。另上訴人辯稱，兩造於八十三年六月五日再成立和解，被上訴人同意
不追究系爭土地，伊即不必將系爭土地回復為黃祝之遺產，被上訴人不得據原和解書
請求塗銷伊就前開土地所為之所有權移轉登記云云。惟查八十三年六月五日和解書雖
記載：「一、乙○○與劉申美名下財產，不包括在內。二、黃祝遺產部分六分之一持
分」等語。惟查當日被上訴人丙○○○並未在場參與，其姓名係被上訴人甲○○○代
簽之事實，為兩造所不爭，而丙○○○否認有授權甲○○○參與和解，上訴人又未舉
証証明丙○○○有授權之事實，是丙○○○部分之和解顯屬無效。又該和解書語意不
明，雖證人鍾靜慧曾證稱：「當初有講登記在乙○○名義下的不追究，沒有登記的要
拿出來分，以六分之一平分」等語，惟鍾靜慧亦證稱，當時並未表示不追究本件系爭
土地等語。查兩造當時正於本件訴訟中，若被上訴人甲○○○、黃碧花有不追究本件
土地之意，豈有不予表示之理，既未表示不追究，足見參與和解之被上訴人甲○○○
、黃碧花並無免除上訴人塗銷系爭土地移轉登記之意。則上訴人上開所辯，亦不足採
取。為其心證之所由得，並說明兩造其餘之攻擊防禦方法，及被上訴人另依物上請求
權請求，不予審酌之理由，因而將第一審所為被上訴人敗訴之判決廢棄，改判如其聲
明，經核於法並無違誤。上訴論旨，猶執前詞並就原審取捨證據、認定事實及解釋契
約之職權行使，指摘原判決違背法令，求予廢棄，非有理由。
據上論結，本件上訴為無理由，依民事訴訟法第四百八十一條、第四百四十九條第一
項、第七十八條，判決如主文。
中      華      民      國    八十六    年     七       月     十八     日
                              最高法院民事第三庭
                                  審判長法官 范  秉  閣
                                        法官 朱  錦  娟
                                        法官 朱  建  男
                                        法官 許  澍  林
                                        法官 顏  南  全
　　　右正本證明與原本無異
       　                              　　　書  記  官
中      華      民      國    八十六    年     八       月     四       日
